【裁判字號】    89,交訴,80
【裁判日期】    890731
【裁判案由】    過失致死
【裁判全文】
臺灣板橋地方法院刑事判決                          八十九年度交訴字第八號
      公  訴  人  臺灣板橋地方法院檢察署檢察官
      被      告  乙○○
      選任辯護人  陳靜育
右列被告因業務過失致死案件，經檢察官提起公訴（八十八年度偵字第二三○五四號
及移送併案（八十九年度偵字第二二○八、三九六八號）審理，本院判決如左：
    主  文
乙○○從事業務之人，因業務上之過失致人於死，處有期徒刑參年陸月。
    事  實
一、乙○○係從事檳榔批發並自任送貨司機，為從事駕駛業務之人，於民國八十八年
    九月二十八日（星期二）下午十七時十五分許，駕駛車號：ＩＶ─一七○六號自
    用小客車，由臺北縣五股往蘆洲方向行駛，行經臺北縣蘆洲市○○路底高架橋Ｓ
    彎道上時，本應注意汽車行駛時，需注意車前狀況及兩車併行之間隔，並隨時採
    取必要之安全措施，變換車道時，應注意安全距離，且行經彎道時不得超車，而
    依當時天候及道路狀況，均無不能注意之情事，竟疏未注意，於變換車道時，未
    注意前方車輛行駛動態，致超車不當，不慎自後追撞同向行駛於右前方由陳小鳳
    所騎乘車號：ＤＲＷ─七五六號之輕型機車，致陳小鳳所騎乘機車倒地，陳小鳳
    並因彈落於高度約七‧四公尺之橋下（涵洞前），陳小鳳趴之於地，血流盈尺，
    經送臺北榮民總醫院急救，惟始終昏迷不醒，延至八十九年一月十三日晚間八時
    三十分許，因頭顱傷害，嚴重敗血症狀休克，終告不治死亡。另乙○○於未為有
    偵查犯罪職權之公務員或機關發覺其為犯嫌前，向到場處理之警員自首坦承犯行
    ，進而接受裁判。
二、案經臺灣板橋地方法院檢察署檢察官指定代行告訴人甲○○告訴暨臺北縣警察局
    蘆洲分局移送臺灣板橋地方法院檢察署檢察官偵查起訴暨移送併案審理。
    理  由
一、訊據被告乙○○固對右揭時地駕車肇事之事實坦承不諱，核與被害人陳小鳳之父
    甲○○指訴情節相符，並有道路交通事故調查報告表一份、現場照片及診斷證明
    書附卷足佐。又被害人陳小鳳確因本件車禍而肇致死亡，經臺灣板橋地方法院檢
    察署檢察官督同法醫師相驗明確，製有相驗屍體證明書、相驗結果報告表、驗斷
    書及勘驗筆錄在卷足憑。惟被告乙○○仍陳稱伊對於被害人陳小鳳之死並無過失
    ，實乃因道路旁之護欄高度過低，以致無法有效阻擋被害人之身體，致被害人掉
    落七公尺下之涵洞而重傷不治死亡，因果關係已經中斷；伊雖有過失（見八十八
    年度偵字第二三○五四號偵查卷第二十一頁），惟係在自宅中從事檳榔批發工作
    ，平日都係由客戶自行至被告家中取貨，案發當日因客戶沒空而由被告將貨品運
    送至客戶家中，並非刑法上業務過失云云。另被告選任之辯護人陳靜育律師於答
    辯狀內先則請求本院送請臺灣省臺北縣區車輛行車事故鑑定委員會鑑定，繼則辯
    稱略以：
    (1)、本案事故係突發狀況，‧‧‧轉過彎道後，發現有二部機車行駛於被告車道
        前方，被告擬轉入內車道，當被告正要把車頭跨入內側車道時，突然從後有
        一輛自小客車快速由被告左後方切入內側車道，被告為閃避該車，一時驚慌
        趕緊將方向盤向右轉，屬突發狀況，‧‧‧才造成車頭衝入前方的陳小鳳，
        實係緊急避難，非被告所能遇見，被告並無過失；(2)、被告無違反安全距離
        之情形，被告係因緊急避難，才衝入慢車道內；(3)、案發路段為下坡路段，
        陳小鳳之機車倒地後，係因重力加速度之慣性自然滑行四公尺，乃屬正常誠
        難據此，臆測被告車速；(4)、就陳小鳳之機車毀損狀況觀之，‧‧‧足證被
        告車速不快；(5)、依據煞車痕跡僅三公尺，反算之車速未達二十公里，足證
        無超速；(6)、被告過失行為已經因為護欄之設計未依規定而告中斷，‧‧‧
        如護欄具有阻絕陳小鳳之跌落之危險發生者，由陳小鳳車損情形及被告低速
        之情形下，依經驗法則，可知雙方的碰撞不可能造成陳小鳳之死亡之可能，
        陳小鳳之死亡係因跌落七公尺之涵洞所致，被告過失行為已因護欄設置未完
        備之因素阻斷；(7)、被告當日駕車前往交貨，純屬偶一之情形而非經常性之
        從事送貨活動，公訴人遽認被告為檳榔攤送貨司機，顯然有誤等詞。
    經查：
    (一)、查道路旁（或邊坡或橋樑）之護欄高度因設置過低，此乃被告之行為與結果
        間因果關係異常條件之加入，是按因傷害而生死亡之原因，如因自然力之參
        加以助成傷害應生之結果，亦不得不認為因果關係之存在。（最高法院十九
        年上字第一四三八號判例意旨參照）故此異常條件之加入，並不能排除原有
        的因果關係；且汽車行駛時，駕駛人應注意車前狀況及兩車併行之間隔，並
        隨時採取必要之安全措施，以適時防免緊急事故發生時，得及時避免危險之
        發生；另汽車在雙向四車道行駛時，於變換車道時，應注意安全距離；同時
        行經彎道不得超車，分別為道路交通安全規則第九十四條第三項、第九十八
        條第一項第六款及第一百零一條第一款所明定，被告乙○○駕駛汽車行經上
        開地點，疏未注意車前狀況及兩車併行之間隔，並隨時採取必要之安全措施
        ，於變換車道時，亦未注意安全距離，且又於彎道處欲意超車，致其所駕駛
        之自用小客車不慎自後方追撞在其右前方騎乘機車之被害人陳小鳳，被告亦
        未就車輛間距，保持隨時可以煞停之距離（參同上規則第九十四條第一項）
        ，致釀車禍，被告之過失暨陳小鳳之死亡結果間，自不能謂為無相當因果關
        係之存在。
    (二)、另被告於檢察官偵查時亦供稱：「（檢察官訊以：車禍情形如何？）肇事地
        點係彎道，陳女騎乘機車在我右前方，當時我本來在外側車道，要左轉至內
        側車道突然我左後方有一臺車要超越我車，我就再打轉右邊，當時我只注意
        到左後方有來車，沒有注意到陳女機車才撞到她。」等語（見八十八年度偵
        字第二三五四號卷第二十一頁）；於本院調查時供稱：「（本院訊以：車
        禍當時情形？）我變換車道，為了閃避後方來車，我方向盤向右打。」等語
        （見本院八十九年二月九日訊問筆錄）；再者，事故現場發生地點，適逢下
        班時刻（下午十七時十五分許），車流擁擠，且該路段（按：該事故發生之
        路段係位於高架橋面且係處彎道）之行車速限為三十公里，被告本應降低車
        速以避免車禍之發生（按：被告亦自承該路段常常發生車禍，更應加強注意
        謹慎行車，見本院八十九年七月二十六日審理筆錄））。依現場照片所示，
        被告車輛撞擊被害人所騎乘之機車致使被害人墜落死亡，又因被告之車速過
        快，右前方車頭撞擊右側護欄後，車尾因順時針方向之離心力作用，致呈反
        轉約一百八十度後，逆向停於外側之車道，另就卷附照片觀之，被告所駕駛
        之車輛車頭因撞擊嚴重毀損，且連懸掛之車牌亦因撞擊而掉落，顯見事故當
        時被告車輛係處於急速行駛當中，不生疑義；並由兩車撞擊點與被害人車輛
        倒臥位置距離以及被害人陳小鳳被衝撞因而彈落橋下視之，更足見車禍當時
        係因被告有為急速行駛之事實，因衝撞造成之物理慣性作用，肇致若此之嚴
        重毀損，被告行為其有過失，甚明，如若以被告所供時速不超過三十公里為
        真，則當無如上所述之情形存在，蓋被告在高速行駛之下，突如其來由被害
        人左後方之撞擊，致使被害人之車牌已經折轉九十度觀之可證；矧本院循據
        被告之聲請送由臺灣省臺北縣區車輛行車事故鑑定委員會鑑定結果認為被告
        係於行經彎道時，超速失控駛出路面邊線，與本院調查結果屬相同之認定，
        有該委員會八十九年五月十九日八九北行字第○七一四號函檢附之北鑑字第
        八九三六四號鑑定意見書附於本院卷可稽，益徵被告確有過失，毫無疑義。
    (三)、本案被告有駕車過失之行為，並因而造成被害人陳小鳳死亡之結果，雖其中
        有所謂之異常條件加入，換言之，即護欄高度設置妥當與否的加入，但其過
        失之行為與結果間，如前所述，仍顯具有相當因果關係之存在，被告辯護人
        認係因護欄之高度太低，未達防護之功能，其間之因果關係，已因之而中斷
        ，且係突發狀況屬於緊急避難，然緊急避難者，要係非因本身之行為所致而
        造成一定之結果者，方有其適用，易言之，因先將行為人本身所肇致之行為
        因素加以剔除，始克相當。蓋緊急避難應以自己或他人之生命、身體、自由
        、財產猝遇危難之際，非以侵害他人法益別無救護之途，為其必要條件，本
        案係因被告未盡其應盡之業務上注意義務所肇致之事端，屬於被告行為因素
        所致，並不符合緊急避難之法定構成要件；反之，被告若能謹慎遵守行車安
        全規則而參與交通行為，則必無此結果之發生，因稽前述，被告辯護人辯以
        被告過失行為其間因果關係業已中斷，屬於緊急避難一節，其所為之事實觀
        察暨法律上就緊急避難要件之認知容或誤會，是被告暨辯護意旨所陳為無過
        失責任，顯均不足採。
    (四)、另刑法上所稱業務者，係以事實上執行業務者為認定之標準, 即指反覆同種
        類之行為為目的之社會性活動而言，換言之，係指個人基於其本身社會地位
        繼續反覆執行之事務，其主要部分之業務固不待論，即為完成主要業務所附
        隨之準備工作與輔助事務，均應包括在內（最高法院七十一年台上字第一五
        五０號判例參照），又從事業務之人，對於一定危險之認識能力，較一般人
        為強，因此法律（刑罰法律或民事法律均為同等之認知，並無軒輊）課以較
        高之注意義務，亦即其應避免發生一定危險之期待可能性通常均較常人為高
        ，故其違反注意義務之可責性自亦較屬嚴重。
    (五)、又按國內一般檳榔批發商，均係由批發商自行送貨至客戶營業處，以利客戶
        經營之便，參以被告於偵訊中供稱：「（檢察官訊以：你作何工作？）貨車
        司機，幫人家送檳榔到各處檳榔攤，發生車禍時也是。」（見八十八年度偵
        字第二三○五四號卷第二十頁反面）；而於本院調查時供稱：「（本院訊以
        ：；職業？）開自用小客車送給檳榔攤。」等語（見本院八十九年二月九日
        訊問筆錄）。被告於審判中翻異前詞，改稱自己雖係檳榔批發商，但皆係由
        客戶自行至其家中取貨，縱令為真，本於其業務之附隨性本質，被告此次駕
        駛其所有之自用小客車為送檳榔之行為，於其為從事業務之性質亦無違背，
        因之，被告所辯，顯係飾卸推諉，並不足採，是以被告經營檳榔批發業務，
        並載貨至各處給客戶，所為係以反覆為同種類之行為為目的之社會活動，其
        為從事業務之人，要無疑義。
    (六)、綜據上述，被告所辯，均無足採，事證明確，被告犯行，洵堪認定。
二、查被告乙○○是以駕車為其附隨業務，其係從事駕駛業務之人，甚明。其為從事
    駕駛業務之人，其因業務上之過失致被害人死亡，核其所為，係犯刑法第二百七
    十六條第二項之業務過失致死罪。另檢察官起訴時，由於被告尚未死亡，固認應
    依刑法第二百八十四條第二項後段處斷，惟於審判中，被害人陳小鳳於遭撞擊致
    陷入昏迷狀態（按：陳小鳳於送至臺北榮民總醫院救治時，該醫院於同日十八時
    許即發出患者病危通知書告知病勢轉重，有該醫院通知書一紙，附於八十八年度
    偵字第二三○五四號偵查卷第五頁），終告不治，基於起訴社會基本事實不變之
    前提，本院自應就起訴之犯罪事實，變更檢察官所引應適用之法條，即言之，應
    就起訴事實所擴張之部分為審理。矧本案並已由檢察官將被害人陳小鳳業經死亡
    之事實，移送本院併為審理，可資為證。又被告肇事後，於未為有偵查犯罪職權
    之公務員或機關發覺其為犯嫌前，自行打電話報警並留在事故現場向到場處理之
    警員自承犯行，有道路交通事故調查報告表可稽（附於八十八年度偵字第二三○
    五四號卷第十頁），進而接受裁判，合乎自首之要件，依刑法第六十二條前段減
    輕其刑。爰審酌被告之品行、過失之程度、所生之危害暨迄未與被害人家屬達成
    合理之民事賠償事宜暨被害人陳小鳳於八十九年一月十三日死亡，而被害人之母
    陳秋玉美，亦於本院八十九年三月八日進行調查程序後，因痛失值此青春年華（
    六十四年二月二十二日出生）之愛女，傷心過度，或亦受到某種程度之刺激，於
    翌日住院，嗣因蜘蛛網膜下腔出血，同年月十五日不治死亡，有死亡診斷書一紙
    附於本院卷可考，是究其事件之始末過程，本案實際上已經造成二人之死亡，終
    造成告訴人家庭一生無可彌補喪親之痛及被告肇事後於本院調查審理時仍一昧狡
    辯飾卸其責，未見有痛定思痛深思悔過之犯罪後態度等一切情狀，量處主文所示
    之刑。
三、檢察官移送併案（八十九年度偵字第二二○八、三九六八號）審理部分，乃屬起
    訴事實之擴張，不失為實質上一罪，本院自應為之審理，附此敘明。
據上論斷應依刑事訴訟法第二百九十九條第一項前段、第三百條，刑法第二百七十六
條第二項、第六十二條前段，罰金罰鍰提高標準條例第一條前段，判決如主文。
本案經檢察官壽勤偉到庭執行職務。
中      華      民      國    八  十  九    年    七    月  三  十  一  日
                                    臺灣板橋地方法院交通法庭
                                          法  官  黎錦福
右正本證明與原本無異。
如不服本判決，應於判決送達後十日內向本院提出上訴狀。
                                          書記官  戴尚榮
中      華      民      國      八十九      年    八    月      三      日
附錄本案論罪科刑法條全文：
刑法第二百七十六條
因過失致人於死者，處二年以下有期徒刑、拘役或二千元以下罰金。
從事業務之人，因業務上之過失犯前項之罪者，處五年以下有期徒刑或拘役，得併科
三千元以下罰金。


司法院資訊處製作；財團法人民間司法改革基金會備份。
